【裁判字號】    89,簡上,198
【裁判日期】    891004
【裁判案由】    返還無權占有土地
【裁判全文】
臺灣臺北地方法院民事判決  八十九年度簡上字第一九八號
    上  訴  人    乙○○
    訴訟代理人    許進德律師
    複  代理人    郭志明律師
                  陳凱平律師
                  喬正一律師
    被上訴人      甲○○      住台北縣坪林鄉漁光村十一號
    訴訟代理人    李蒨蔚律師
右當事人間請求返還無權占有土地事件，上訴人對於中華民國八十九年一月四日本院
新店簡易庭八十八年度店簡字第九九號第一審判決提起上訴，本院判決如左：
    主      文
上訴駁回。
第二審訴訟費用由上訴人負擔。
    事      實
甲、上訴人方面：
壹、聲明：
一、原判決廢棄。
二、被上訴人應將坐落台北縣坪林鄉○○○段大舌湖小段一二六地號土地（下稱系爭
    土地）上，門牌號碼台北縣坪林鄉漁光村四鄰十一號之房屋（下稱系爭房屋）拆
    除，並將土地返還上訴人。
三、被上訴人應給付上訴人新台幣（下同）五千零六十四元，及自起訴狀繕本送達之
    翌日起至清償日止，按年息百分之五計算之利息。
四、被上訴人應自八十八年一月三十一日起，至交還系爭土地時之日止，按月給付上
    訴人一百二十二元。
五、上訴人願供擔保請准宣告假執行。
貳、陳述：除與原審判決書所載相同者茲予引用外，補稱：
一、被上訴人所提出自四十年至六十七年繳納田賦之收據均與本件系爭土地無關，根
    本不足以證明兩造間有以田賦為對價之不定期租賃關係，爰將被上訴人所提出之
    田賦收據逐一說明如下：
（一）田賦收據上所記載之課稅土地坐落為「大舌湖段、地號一二二之五等九筆土地
      」者，計有卷附編號一、三、五、六、七、一一、一三、一五、一六、一九、
      二○、二二、二三等十三筆，而該大舌湖段一二二之五地號土地，原係上訴人
      承繼而來，且為上訴人單獨所有，與本件系爭土地本屬無涉，且雖該十三紙收
      據載有「：：等九筆」之字眼，亦不足證明確包含系爭土地在內。
（二）田賦收據上所記載之課稅土地坐落「大舌湖段、地號一二八之三、筆數一筆」
      者，計有卷附編號二、四、八、九、一○、一二、一四、一七、一八、二一等
      十筆，而該大舌湖段地號一二八之三之土地，則係上訴人、被上訴人及其他訴
      外人所共有，本件系爭土地亦無任何關連甚明。
（三）田賦收據並未記據課稅土地坐落者，計有卷附自編號二十四至三十九等十六筆
      、編號六五、六六等兩筆及編號六八至七一等四筆，共計二十二筆。本此類收
      據上既無課稅土地坐落之記載，要無僅以此類收據上載有上訴人之父許欽為納
      稅義務人之文義，遽認此類收據均為被上訴人就系爭土地為上訴人之父許欽或
      上訴人代繳田賦之證明之理。
（四）田賦收據之左上方或右上方有類似課稅土地坐落之記載者，例如記載「土地賦
      籍冊號碼：大舌湖段一三二號」、「土地賦籍冊號碼：大舌湖段一四四號」、
      「大舌字一四四號」、「大舌字一三二號」、「大字一四四號」、「大字一三
      二號」等，計有卷附編號四○、四一、四二等三筆、自編號四四至六一等十八
      筆、編號六三、六四等二筆，共計二十三筆，若此類收據上之記載可認係針對
      課稅土地坐落之記載，其所指課稅土地或可推論係大舌湖段一三二地號或同段
      一四四地號土地，然無論究係大舌湖段一三二地號或同段一四四地號之土地，
      均與本件系爭土地無關。
（五）田賦收據污損、模糊難以辯識者，則有卷附編號四三、六二、六七、及七二等
      四筆，更無法證明係與本件系爭土地有關之單據。
二、稅單固在被上訴人手中，並非表示該稅賦即完全由被上訴人所繳納，茲說明如下
    ：
（一）由土地地價稅總歸戶冊資料顯示，除本筆爭執之土地地號外，尚有其他二十五
      筆之土地，果若被上訴人之主張為是，是否代表其他二十五筆之土地亦是由被
      上訴人以稅代租之方式而取得租賃。
（二）被上訴人一直主張其代付者為田賦而非地價稅，但該資料是代表地價稅之稅籍
      編號，並非田賦之稅籍繳納，其所持之稅單得否認為係本筆之稅單亦不無疑問
      ，如認為是，則是否其他共有人也由其代繳並取得租賃乎？
（三）倘被上訴人是代繳田賦以付租金，為何上訴人手中仍有五十二年、五十九年、
      六十一年、六十八年及七十三年之田賦稅單，足見被上訴人所稱並不足採。事
      實上，該田賦單據會在被上訴人手中，係因被上訴人一直住於系爭房屋，而上
      訴人與其父親許欽於四十餘年就搬離該地，所以先前之田賦在上訴人父親死亡
      前都由上訴人父親交給被上訴人代繳，待上訴人父親死亡後，則由上訴人本人
      於每年清明節時交給被上訴人，易言之，被上訴人實際上並未自行出資繳納該
      田賦。
三、綜上所述，本件被上訴人所提出之田賦收據共七十二紙，均與系爭土地無涉甚明
    ，且系爭土地之田賦均是由上訴人或上訴人之父親將該田賦之金額交由被上訴人
    代繳，被上訴人亦未實際上繳納田賦，是兩造並無以田賦為對價之不定期租賃關
    係，被上訴人自應返還系爭土地，並給付相當於租金之不當得利。
、證據：援用原審之立證方法。
乙、被上訴人方面：
壹、聲明：駁回上訴。
貳、陳述：除與原審判決書所載相同者茲予引用外，補稱：
一、被上訴人係「以稅代租」方式承租系爭土地：
（一）被上訴人所代繳之稅單（賦籍編號000000000）確實包含系爭土地：查上訴人
      乙○○之被繼承人許欽生前即與被上訴人協議，由被上訴人代為繳納其所有土
      地之田賦（包含其個人獨有及與他人共有部分），作為使用其土地之對價，即
      所謂「以稅代租」方式，因此，被上訴人自四十年左右，即開始代繳上訴人之
      被繼承人許欽名下土地之所有田賦，此有七十二張稅單正本可證，上訴人雖辯
      稱：被上訴人所提出之稅單並無系爭土地地號之記載，故認被上訴人所稱「以
      稅代租」無法證明云云，然承鈞院向台北縣稅捐稽徵處新店分處發文函查，經
      該處回覆稱：「查土地賦籍編號000000000於民國六十六年新店地政事務所編
      製實施平均地權土地地價稅總歸戶冊變更冊號為000000000」等語。就上開主
      管機關之回覆內容及其所檢附之土地卡資料所示，除第一四四地號土地及戶籍
      冊132、地租名寄帳162等稅籍資料，或因地號查無可考或因年代久遠毀損外，
      土地賦籍編號000000000所含土地確實包括系爭第一二六地號土地，並有「台
      北縣實施平均地權土地地價稅總歸戶冊（第十筆即系爭土地）」、「系爭第一
      二六地號土地之台北縣土地卡（請參閱該卡之歷年期冊籍號碼欄內即有註明
      000000000）」可供佐證，不容上訴人空口狡辯。
（二）其次，被上訴人所提出之代繳稅單中，土地賦籍編號000000000之稅單共有二
      十三張（詳參八九年六月二十日答辯狀所附稅單），即卷附編號第一、三、五
      、六、七、十一、十三、十五、十六、十九、二十、二二、二三、二四、二六
      、二七、二八、二九、三十、三三、三四、三六、七七等號碼，其年代則自五
      十三年起至六十七年止，每年之稅單均是由被上訴人所代為繳納，益足證明被
      上訴人所陳，就系爭土地確有不定期租賃關係存在。上訴人為被繼承人許欽之
      繼承人，自不得推諉不知或否認上開租賃關係之存在。
（三）再者，上訴人之被繼承人許欽於五十八年間逝世，系爭土地即由上訴人繼承，
      並於六十五年三月二十七日辦妥繼承登記，是自上訴人登記為所有權人之六十
      五年起至其起訴之八十八年止，前後將近二十三年多之時間，上訴人豈會不知
      系爭土地之使用情形？上訴人如果認為被上訴人為無權占用系爭土地者，又豈
      能每年均來系爭土地掃墓時，上訴人及其家人均會先至被上訴人家中小坐並借
      用掃墓所需之用具，而又容認被上訴人使用二十多年均不聞不問？故上訴人聲
      稱其不知系爭土地早由其父租予被上訴人使用迄今云云，實非真實。
（四）更甚者，被上訴人所代繳之田賦繳納通知單上之「納稅義務人」為上訴人乙○
      ○、「地址」亦為上訴人地址即台北市○○○路○段四一號（請參見卷附編號
      第一、三、五、六等四張稅單），此乃上訴人收到田賦繳納通知單時，或是親
      自送來或是郵寄到被上訴人家中，而由被上訴人繳付以代租金之支付，是以，
      上訴人聲稱其不知被上訴人「以稅代租」方式使用系爭土地云云，顯無可採。
      又因政府自七十六年間起停徵田賦，而兩造就系爭土地之地租如何計算一直未
      有定論，惟上訴人於八八年十月一日向原審法院提出之民事準備狀內已提出其
      主張之地租計算方式，被上訴人亦同意依該方式計算地租，故被上訴人乃於八
      八年十月十三日依其計算式算出應給付之地租後寄交上訴人，遭上訴人拒收，
      現已依法提存，附此敘明。
二、綜上可知，被上訴人與上訴人之被繼承人許欽間確有不定期租賃關係存在，被上
    訴人係以代繳田賦方式給付地租，上訴人既為許欽之繼承人，依法自應承受系爭
    土地之不定期租賃關係，自不得主張被上訴人為無權占有，上訴人之上訴實無理
    由。
、證據：除援用原審所提證據外，並聲請向台北縣稅捐稽徵處新店分處查明土地賦
    籍編號000000000所稱之九筆土地是否包括系爭第一二六號土地等事項。
    理      由
一、本件上訴人起訴主張：上訴人為系爭土地之所有權人，被告明知無占有使用權限
    ，竟私自使用前開土地建築房屋，依民法第七百六十七條之規定，請求被告拆屋
    還地，並依同法第一百七十九條、第一百八十四條第一項規定，請求被告返還自
    七十三年一月三十一日起至八十七年六月三十日止相當於租金之不當得利，共計
    五千零六十元，及自八十八年一月三十日起至交還系爭土地之日止，應按月給付
    原告相當於租金之不當得利一百二十二元。
二、被上訴人則以：上訴人所有之系爭土地與其所有同段一二五地號土地相鄰，自四
    十年間起，即由上訴人之父許欽交付被告使用耕作，雙方並言明以稅代租，由被
    上訴人代繳田賦作為使用該土地之代價，自四十年迄停徵田賦之七十六年止，均
    由被上訴人負責繳納，故被上訴人與上訴人之父許欽間就系爭土地有不定期租賃
    關係存在，而上訴人係系爭土地之繼承人，自應依法承受系爭租賃關係，被上訴
    人自非無權占有；又縱兩造間並無租賃關係，被上訴人使用系爭土地作為農作之
    用，係經上訴人之父同意，而上訴人自五十八年繼承系爭土地後，亦由被上訴人
    繼續代繳田賦，故兩造間至少有不定期之使用借貸關係，而按民法第四百七十條
    規定，借用物未定期限者，應依使用借貸之目的使用完畢時返還，系爭土地依其
    原借用目的尚未使用完畢，上訴人不得請求返還；另被上訴人占有系爭土地已達
    四十年以上，自得主張時效取得地上權；再被上訴人自四十年間即在自己所有之
    土地上興建房屋並越界建築，上訴人均無異議，依民法第七百九十六條之規定，
    被上訴人亦不得請求拆除等語置辯。
三、上訴人主張系爭土地為其所有，被上訴人在其上建有如附圖所示Ａ部分，門牌號
    碼台北縣坪林鄉漁光村四鄰十一號建物之事實，業據其提出土地登記謄本、照片
    為證，並經原審會同台北縣新店市地政事務所派員至現場勘驗屬實，製有勘驗筆
    錄並繪有複丈成果圖附卷足稽，亦為被上訴人所不爭執，應認上訴人此部分之主
    張為真實。是本件應審酌者厥為卷附之四十年至六十七年之田賦收據實際上是否
    為被上訴代為繳納？兩造間就系爭土地是否有不定期之租賃關係存在及被上訴人
    是否無權占用系爭土地？茲分述如下：
（一）本件被上訴人提出自四十年至六十七年繳納田賦之收據，以資證明就系爭土地
      之田賦均是由被上訴人代繳，兩造間就系爭土地確有「以稅代租」之不定期租
      賃關係存在。而上訴人固不否認上開收據之真正，亦不爭執該田賦確係由被上
      訴人代為繳納，然稱：該田賦收據會在被上訴人手中，係因上訴人與上訴人之
      父許欽於四十餘年間就搬離該地，致該單據並非寄予上訴人或上訴人之父許欽
      ，而在上訴人父親死亡前都由上訴人父親將應繳納之田賦交給被上訴人代繳，
      待上訴人父親死亡後，則由上訴人本人於每年清明節時交給被上訴人，易言之
      ，被上訴人實際上並未自行出資繳納該田賦等詞。惟查，上開田賦繳納通知單
      除記載納稅義務人為許欽或上訴人外，並記載渠等之住址為台北縣坪林鄉漁光
      村四號、台北市○○○路○段四一號等住所，並非寄往被上訴人之住居所（即
      系爭房屋），是上開田賦繳納通知單若非上訴人或上訴人之父交予被上訴人，
      被上訴人如何取得該繳納通知單。再者，上開繳納通知單既寄往上訴人或上訴
      人之父許欽之住所，若非有由被上訴人代為繳納田賦之約定，上訴人自行持繳
      納通知單繳納該田賦即足，何須多此一舉，將田賦繳納通知單及應繳納之款項
      交由被上訴人代繳，況依該繳納通知單上所載之繳納日期大都為當年度之八月
      至九月及十二月至隔年一月，上訴人或上訴人之父怎可能於清明節時即知悉該
      田賦之金額，並於清明節時將款項交付被上訴人，足證上訴人所稱不足採信。
      是以本件系爭土地之田賦係由被上訴人自行出資代為繳納之事實堪以採信。
（二）次查，土地賦籍編號000000000於六十六年新店地政事務所編製實施平均地權
      土地地價稅總歸戶冊變更冊號為000000000，土地稅籍檔並無大舌湖段第一四
      四地號土地，又土地賦籍編號000000000土地明細及戶籍冊132、地租名寄帳
      162 等稅籍資料，因年代久遠資料已毀損等情，有臺北縣稅捐稽徵處新店分處
      八十九年五月二十三日八九北稅新二字第一一九八二號函附卷可考。又地價稅
      總歸戶冊號碼000000000之土地包括系爭第一二六地號土地，而系爭土地之台
      北縣土地卡之歷年期冊籍號碼欄亦記載田賦戶號為000000000，並有台北縣實
      施平均地權土地地價稅總歸戶冊、系爭土地之台北縣土地卡可佐，是繳納通知
      單上載明賦冊號碼為000000000之土地應包括系爭土地在內。
（三）再查，被上訴人所提出之代繳稅單中，土地賦籍編號000000000之稅單共有二
      十三張，即附表編號第一、三、五、六、七、十一、十三、十五、十六、十九
      、二十、二二、二三、二四、二六、二七、二八、二九、三十、三三、三四、
      三六、三七等號碼，其年代則自五十三年起至六十七年止，每年之稅單均是由
      被上訴人代為繳納。上訴人雖稱：由土地地價稅總歸戶冊資料顯示，除本筆爭
      執之土地地號外，尚有其他二十五筆之土地，果若被上訴人之主張為是，是否
      代表其他二十五筆之土地亦是由被上訴人以稅代租之方式而取得租賃。且自六
      十五年三月二十七日繼承系爭土地以來，地價稅均為上訴人繳納，縱有一、二
      次未繳納，係因稅單經被上訴人取走等語，並提出六十七年至七十年及七十三
      年之地價稅單數紙及六十八、六十九及七十三年之繳納田賦收據三紙為證。然
      查，被上訴人使用系爭土地之對價並不僅係系爭土地之田賦而已，而係包括許
      欽單獨所有及與他人共有部分土地之田賦，此從田賦收據上所載並非僅列系爭
      第一二六地號土地即可得知。末查，上訴人雖於六十五年間始辦妥繼承登記，
      然其繼承原因係發生於五十八年間，此有土地登記謄本可證，故上訴人應係於
      五十八年間繼承系爭土地。又地價稅與田賦為二種不同稅別，此觀之上訴人提
      出六十八年、六十九年地價稅單，另提出同年度之田賦收據可證，故不論被上
      訴人於六十八年後是否以繳納田賦方式作為使用系爭土地之對價，被上訴人既
      提出自四十年至六十七年載明納稅義務人為上訴人或上訴人之父許欽之田賦收
      據，參以上訴人既每年清明節時均會回到系爭土地附近掃墓，自知悉被上訴人
      占用系爭土地，倘無租賃關係，上訴人豈有數十年來均不聞不問，待八十八年
      方向本院提起返還無權占有土地之訴訟等情以觀，則被上訴人辯稱其與上訴人
      之被繼承人間，就系爭土地，有以田賦為對價之不定期租賃關係，尚堪採信。
      而上訴人自五十八年間繼承系爭土地，自應繼承系爭土地之不定期租賃關係。
      是被上訴人辯以其占有系爭土地，並非無權占有，堪予採信。
四、綜上所述，被上訴人使用系爭土地，既係基於不定期之租賃關係，則上訴人依據
    無權占有之法律關係，請求被上訴人拆屋還地，為無理由，應予駁回。其並依民
    法第一百八十四條、第一百七十九條請求相當於租金之不當得利，亦於法無據，
    併予駁回。其訴既經駁回，則其假執行之聲請，失其所據，亦應予以駁回。原審
    為上訴人敗訴之判決，及駁回其假執行之聲請，並無不合。上訴意旨指摘原判決
    不當，求予廢棄改判，為無理由，應予駁回。
五、因本案事證已臻明確，兩造其餘主張陳述及所提之證據，均毋庸再予審酌，附此
    敘明。
六、據上論結，本件上訴為無理由，依民事訴訟法第四百三十六條之一第三項、第四
    百四十九條第一項、第七十八條，判決如主文。
中      華      民      國     八十九     年      十      月     四     日
                                          民事第五庭審判長法官  邱新福
                                                          法官  歐陽漢菁
                                                          法官  林秀圓
右為正本係照原本作成
本判決不得上訴
中      華      民      國      八十九    年      十      月      四      日
                                                    法院書記官  林蓮女


司法院資訊處製作；財團法人民間司法改革基金會備份。
